臺灣基隆地方法院民事判決  
110年度簡上字第7號
上  訴  人  楊明義  
訴訟代理人  王勝彥律師
被  上訴人  楊廖雪  
訴訟代理人  楊明煌  
上列當事人間請求給付票款事件，上訴人對於民國109年12月30
日本院基隆簡易庭109年度基簡字第1399號第一審判決提起上訴
，本院第二審合議庭於110年8月2日言詞辯論終結，判決如下：
    主      文
上訴駁回。
第二審訴訟費用由上訴人負擔。
    事實及理由
一、被上訴人主張：上訴人於民國27、28年前因購屋向被上訴人借款新臺幣（下同）125萬元，雙方並於107年7月23日簽發如原審判決附表所示本票1紙（下稱系爭本票）暨借據1張（下稱系爭借據），約定借款期間自107年8月5日起至109年8月4日止，除非被上訴人同意展延，否則上訴人屆期即應清償。不料上訴人於簽立系爭本票、借據後，未依約於109年8月4日清償借款債務，為此本於票據之法律關係，訴請上訴人給付票款暨其遲延利息等語。並聲明：上訴人應給付被上訴人125萬元，及自系爭本票到期日即109年8月4日起至清償日止，按週年利率6%計算之利息。
二、上訴人抗辯略以：兩造為母子關係，被上訴人預慮上訴人不
    為扶養，於是要求上訴人簽立系爭本票、借據，以及提供上
    訴人所有門牌號碼基隆市○○區○○街000巷00號4樓房屋及坐落
    土地（下稱系爭不動產）設定抵押以為擔保，被上訴人主張
    有金錢借貸關係存在，應先舉證證明有金錢之交付與借貸意
    思表示相互一致。又本票為無因證券，被上訴人主張系爭本
    票是上訴人向伊借款而簽發交付，仍應就借款已交付之事實
    ，負舉證責任。再者，被上訴人自認所謂借款125萬元並非
    在107年7月23日交付，是27、28年前就交付，於107年7月23
    日才就27、28年前的借款簽立系爭本票、借據及設定抵押權
    ，核與被上訴人於原審主張之事實不同，上訴人否認有於27
    、28年間向被上訴人借款購屋，參酌上訴人所有系爭不動產
    是由代書楊勛傑辦理最高限額抵押權設定，與普通抵押權之
    性質顯然矛盾，足以證明該抵押權所從屬之主債權，並非被
    上訴人所設定之第二順位125萬元債權。況且上訴人無置產
    及購車需求，目前薪資足以生活，被上訴人出借125萬元之
    來源為何等情，均得以間接證明上訴人確無向被上訴人借款
    之動機及事實，且因系爭本票不具備消費借貸之基礎原因關
    係，故被上訴人未依票據法第123條規定聲請准予強制執行
    之裁定，才迂迴依票據之法律關係起訴等語。　　
三、原審審酌兩造提出之攻擊防禦方法並調查相關證據後，判決
    上訴人敗訴，上訴人不服提起上訴，並於本院聲明：㈠原判
    決廢棄。㈡被上訴人在第一審之訴駁回。被上訴人於本院答
    辯聲明：上訴駁回。　　　
四、查被上訴人為上訴人之母，上訴人於107年7月23日簽發以被
    上訴人為受款人之系爭本票，兩造為系爭本票之直接前後手
    ，上訴人並於同日書立系爭借據予被上訴人：「立據人即借
    款人楊明義茲因向楊廖雪（下稱貸與人）借款新臺幣壹佰貳
    拾伍萬元整，特立此書以為憑，並遵守以下約定：借款期
    間自民國107年8月5日起至109年8月4日止，借款人提供基隆
    市○○區○○街000巷00號4樓房屋所有權全部及其持分土地：基
    隆市○○區○○段○○○○段000地號土地權利範圍185/10000設定最
    高限額抵押權予債權人以作為擔保之用…。借款期限到期，
    除非經債權人同意展延，否則應即清償本息。…此致楊廖雪
    先生/小姐」經上訴人簽名、蓋章，於記載上訴人身分證統
    一編號及地址等欄位之後，載明「茲收到新台幣壹佰貳拾伍
    萬元整無誤。簽收人：楊明義」並以上訴人所有系爭不動產
    於107年8月24日設定最高限額抵押權125萬元予被上訴人，
    有系爭本票、借據及土地、建物登記第一類謄本附卷可憑（
    見原審卷第15頁、第17頁、第59頁至第66頁），且為兩造所
    不爭執，堪信為真實。
五、被上訴人主張上訴人向其借貸125萬元而簽發系爭本票交其
    收執，依票據之法律關係，請求上訴人給付125萬元及自到
    期日起至清償日止，按週年利率6%計算之利息，上訴人則否
    認有借款之事實，並以上情為辯，本院判斷如下：
　㈠按票據固為無因證券，票據債務人不得以自己與發票人或執
    票人前手間所存在之抗辯事由，對抗執票人，然發票人非不
    得以自己與執票人間所存之抗辯事由對抗執票人，此觀票據
    法第13條本文之反面解釋自明。至於票據債務人以自己與執
    票人間所存抗辯之事由對抗執票人，依票據法第13條規定觀
    之雖非法所不許，惟仍應先由票據債務人就該抗辯事由之基
    礎原因關係負舉證之責任(最高法院107年度台上字第1584號
    判決意旨參照)。經查，本件上訴人既已將應記載之事項載
    明於系爭本票並完成發票行為（上訴人不爭執系爭本票之形
    式上真正，見原審卷第53頁），被上訴人即處於得行使票據
    權利之狀態，而上訴人抗辯簽發系爭本票之緣由乃被上訴人
    預慮上訴人不為扶養，要求上訴人簽立系爭本票，為被上訴
    人所否認，足見兩造間就系爭本票之基礎原因關係已存有爭
    執，揆諸上開說明，自應由系爭本票之票據債務人即上訴人
    就其簽發系爭本票之原因關係為保障上訴人會盡扶養義務乙
    節負舉證之責。惟上訴人於107年7月23日簽發系爭本票交付
    被上訴人時，原審證人水萍並不在場，當天在場之證人即上
    訴人姐姐楊麗華到庭證稱有聽到上訴人所有系爭不動產要設
    定抵押權予被上訴人，但不知道內容及設定原因，也沒看到
    系爭借據及抵押權設定文件等情（見本院110年4月15日準備
    程序筆錄第2頁），均無法證明上訴人係應被上訴人要求簽
    發系爭本票以保障上訴人會盡扶養義務，上訴人復未提出其
    他事證以實其說，則依前述舉證責任分配結果，上訴人所辯
    ，自不可採，不能以此為由對抗執票人即被上訴人而拒絕給
    付票款。
  ㈡上訴人沒有舉證證明其係應被上訴人要求簽發系爭本票以保
    障上訴人會盡扶養義務，已如前述，而就被上訴人表示系爭
    本票係因借款所簽發，則據其提出系爭借據影本可憑（見原
    審卷第17頁)，經核系爭本票之發票日期、票面金額、到期
    日期與系爭借據之簽立日期、清償日期、借款金額均屬一致
    ，且上訴人不爭執於簽發系爭本票之同時，係併同簽立系爭
    借據交予被上訴人收執（見原審卷第53頁），由系爭本票及
    系爭借據之緊密關聯性觀之，系爭本票應為擔保系爭借據所
    載之消費借貸關係所簽發。按待票據基礎之原因關係確立後
    ，法院就此項原因關係進行實體審理時，當事人於該原因關
    係是否有效成立或已否消滅等事項有所爭執，即應適用各該
    法律關係之舉證責任分配原則，自非猶悉令票據債務人負舉
    證責任。若執票人主張本票係發票人向其借款而簽發交付，
    以為清償方法，發票人抗辯其未收受借款，則就借款已交付
    之事實，應由執票人負舉證責任(最高法院106年度台簡上字
    第48號判決意旨參照）。依上開說明，系爭本票之基礎原因
    關係既已確立為擔保系爭借據所載之消費借貸，而上訴人否
    認被上訴人有交付借貸款項之事實，則就被上訴人是否交付
    借款予上訴人，即應適用該借貸法律關係之舉證責任分配原
    則而應由被上訴人舉證證明之。經查：　　
　⒈按稱消費借貸者，於當事人間必本於借貸之意思合致，而有
    移轉金錢或其他代替物之所有權於他方之行為，當事人主張
    與他方有消費借貸關係存在者，應就該借貸意思互相表示合
    致及借款業已交付之事實，均負舉證之責任（最高法院98年
    度台上字第1045號判決意旨參照）。貸與人所提出之借用證
    （借據）內，如載明所借款額「收訖無訛」者，即可解為貸
    與人就金錢契約之具備要物性，已盡舉證責任（最高法院85
    年度台上字第211號判決意旨參照）。此時原不負舉證責任
    之被告，可就與上開事實不能併存之他項事實，為相當於本
    證（等同於同法第281條所稱之「反證」）之舉證活動而予
    以推翻，亦即應證明在經驗法則或論理法則上，足以動搖法
    院原已形成確信心證之他項間接事實，使消費借貸關係是否
    存在，回復至真偽不明之狀態，此際主張事實存在之原告，
    始有再為舉證之義務，方符合舉證責任分配之原則（最高法
    院103年度台上字第1637號、99年度台上字第1633號判決意
    旨參照）。
　⒉兩造於107年7月23日所簽訂之系爭借款據載明：「立據人即
    借款人楊明義茲因向楊廖雪（下稱貸與人）借款新台幣壹佰
    貳拾伍萬元整，特立此書以為憑，並遵守下列約定」「借
    款期間自民國107年8月5日起至109年8月4日止」「茲收到新
    台幣壹佰貳拾伍萬元整無誤。簽收人：楊明義」等文字，則
    系爭借據已明確記載上訴人向被上訴人借款125萬元之合意
    ，並載明上訴人於簽約時已收到借款無誤，足認兩造間有消
    費借貸意思表示合致，且被上訴人已交付借款等情屬實。
　⒊上訴人雖爭執被上訴人先係主張於107年7月23日上訴人向被
    上訴人借貸125萬元，復又主張該125萬元借款係27、28年前
    交付，到107年7月23日才就27、28年前的借款簽立借據、本
    票，並設定抵押權，前後矛盾不一，且上訴人所有系爭不動
    產是設定最高限額抵押權予被上訴人，與普通抵押權之性質
    矛盾，得以證明被上訴人並未交付125萬元借款云云。惟依
    系爭借據文義，已清楚載明上訴人向被上訴人借款125萬元
    ，並於107年7月23日簽發系爭本票及提供系爭不動產作為擔
    保，且在系爭借據上書寫「茲收到新台幣壹佰貳拾伍萬元整
    無誤。」末端再次簽名，而一般人會在文件上簽名，表示確
    已知悉所簽名之文件內容為何，始會在該文件簽名，上訴人
    為智識程度正常之成年人，倘被上訴人未交付125萬元予上
    訴人，且上訴人如果不是積欠被上訴人125萬元，上訴人何
    以會在系爭借據上簽名，更不可能同意設定同額抵押權，應
    認被上訴人就本件借款之交付已盡舉證責任，堪認上訴人於
    這時確實有積欠被上訴人125萬元之借款債務，則被上訴人
    對於何時交付借款，縱使前後陳述略有差異，尚不足以推翻
    兩造間成立消費借貸契約之事實。至於證人水萍、楊麗華均
    未親身見聞兩造簽立系爭借據、系爭本票之過程，並不清楚
    兩造間債權債務關係，所為證言無法為有利於上訴人之認定
    。
  ⒋又系爭借據載明上訴人提供系爭不動產設定最高限額抵押權
    予被上訴人作為擔保之用，並經基隆市安樂地政事務所以收
    文字號基安字第068570號收件，於107年8月24日為被上訴人
    設定擔保債權總金額125萬元之最高限額抵押權，約定債權
    種類及範圍為「擔保債務人對抵押權人現在（包括過去所負
    現在尚未清償）及將來在本抵押權設定契約書所定最高限額
    內所負之債務，包括借款、透支、墊款、承兌、票據、保證
    」有土地及建物登記謄本可參（見原審卷第59頁至第66頁）
    ，其所擔保者為在125萬元範圍內之不特定債權，固與依民
    法第860條規定設定之普通抵押權，於設定時所擔保之債權
    為已發生並予以特定之情形不同，惟依系爭借據所示，兩造
    設定抵押權之意旨，即在擔保上訴人積欠被上訴人之125萬
    元借款債務，且兩造約定系爭抵押權擔保之債權，包括過去
    所負現在尚未清償之借款債權，足證系爭借據所示之借款債
    權，即為系爭抵押權所擔保之債權，上訴人以兩造所設定之
    最高限額抵押權與普通抵押權性質矛盾，抗辯系爭抵押權所
    從屬之主債權並非125萬元借款債權云云，即屬無據。
六、綜上所述，系爭本票係為擔保兩造間消費借貸關係而簽發，
    且被上訴人已舉證其有交付125萬元借貸款項予上訴人之事
    實，被上訴人依系爭本票之票據關係，請求上訴人給付125
    萬元，及自109年8月4日起至清償日止，按週年利率6%計算
    之利息，為有理由，應予准許。原審所為上訴人敗訴之判決
    ，並無不合，上訴意旨指摘原判決不當，求予廢棄改判，為
    無理由，應駁回其上訴。 
七、本件事證已經明確，兩造其餘之攻擊或防禦方法及所用之證
    據，經本院斟酌後，認為均不足以影響本判決之結果，爰不
    逐一論列，併此敘明。　
八、據上論結，本件上訴為無理由，依民事訴訟法第436條之1第
    3項、第449條第1項、第463條、第78條，判決如主文。 　
中　　華　　民　　國　　110 　年　　 8 　　月　 23　　日
                  民事庭審判長法  官  黃梅淑
                              法　官　林淑鳳           
　　　　　　　　　            法　官　陳湘琳
以上正本係照原本作成。
判決不得上訴。
中　　華　　民　　國　　110 　年　　 8 　　月　 23　　日
                              書記官　林亭如